臺灣高等法院民事判決
110年度重上字第749號
上  訴  人  戴進來即暉泰企業社



訴訟代理人  林于椿律師
被  上訴人  陳吳照香
訴訟代理人  陳景新律師
上列當事人間請求損害賠償等事件，上訴人對於中華民國110年9
月1日臺灣新竹地方法院108年度重訴字第174號第一審判決提起
上訴，本院於111年3月16日言詞辯論終結，判決如下：
    主      文
原判決關於命上訴人給付被上訴人逾新臺幣伍佰捌拾伍萬元本息
，及其假執行之宣告，暨該訴訟費用部分均廢棄。
上開廢棄部分，被上訴人在第一審之訴及假執行之聲請均駁回。
其餘上訴駁回。
廢棄改判部分第一、二審訴訟費用，由被上訴人負擔；駁回上訴
部分第二審訴訟費用，由上訴人負擔。
    事實及理由
一、被上訴人主張：原審被告戴萬軍為上訴人之實際經營人，原
    審被告陳美玉為戴萬軍之前妻，因上訴人需要資金週轉，戴
    萬軍乃指示陳美玉自民國97年9月30日起陸續向伊借款，伊
    共交付9筆借款計新臺幣（下同）800萬元，部分現金支應上
    訴人之貨款或家用，其餘存入上訴人之渣打國際商業銀行股
    份有限公司（下稱渣打銀行）帳戶，陳美玉事後已代上訴人
    清償35萬元。伊之子陳松鎰於105年12月25日與上訴人及戴
    萬軍等人就借款債務進行對帳，結算後上訴人尚欠765萬元
    未清償，伊於106年12月6日催告上訴人還款，然仍未獲清償
    。爰依民法消費借貸之法律關係，請求上訴人還款，聲明：
    上訴人應給付被上訴人765萬元，及自起訴狀繕本送達翌日
    起至清償日止，按年息5%計算之利息。原審判決上訴人應給
    付被上訴人765萬元，及自108年11月9日起至清償日止，按
    年息5%計算之利息。上訴人不服，提起上訴。被上訴人之答
    辯聲明：上訴駁回（被上訴人依侵權行為法律關係請求原審
    被告連帶賠償765萬元本息，經原審判決駁回，並未聲明不
    服）。
二、上訴人則以：被上訴人主張之800萬元借款均是陳美玉個人 
    所借，非伊之借貸，縱被上訴人有將借款匯入伊之渣打銀行
    帳戶內，亦不足證明兩造間有消費借貸之合意，且匯入伊之
    銀行帳戶僅有97年9月30日100萬元、103年7月9日300萬元、
    105年1月8日100萬元、105年3月29日100萬元、105年8月29
    日20萬元，共620萬元款項，亦已遭陳美玉提領殆盡，對帳
    單上已記載清償。由渣打銀行帳戶明細可知，陳美玉收受現
    金後，並未將相同款項匯入或現金存入伊之帳戶；99年11月
    20日60萬元借款與戴進來無涉，105年借款40萬元，係訴外
    人許家瑋匯入，與被上訴人無關，本件實係陳美玉向被上訴
    人謊稱伊急需資金週轉為由騙取現金，伊並無資金需求等語
    ，資為抗辯。上訴聲明：㈠原判決不利於上訴人部分廢棄。㈡
    上開廢棄部分，被上訴人在第一審之訴及假執行之聲請均駁
    回。
三、查暉泰企業社係獨資商號，負責人戴進來，戴萬軍參與經營
    ，陳美玉（戴萬軍之前妻、戴進來之繼母）擔任暉泰企業社
    會計，保管暉泰企業社帳戶、存摺、印章，105年12月25日
    對帳單（即原證1，下稱系爭對帳單）第1行文字註明「105.
    12.25對帳清帳無誤」，兩造間帳戶往來明細如卷附銀行回
    函之事實，有對帳單、臺灣新竹地方檢察署（下稱新竹地檢
    署）106年度偵字第11892號不起訴處分書、臺灣高等檢察署
    107年度上聲議字第4294號處分書、暉泰企業社商業登記抄
    本、戶籍謄本、渣打銀行108年12月10日函檢送新社分行帳
    戶資料為證（見原審卷㈠第23、35至51、105、109至113、20
    9至257頁），堪信為真。
四、被上訴人主張上訴人向伊借款週轉，至今尚欠765萬元未清
    償等語，為上訴人所否認，並以前詞置辯。經查：
　㈠稱消費借貸者，謂當事人一方移轉金錢或其他代替物之所有
    權於他方，而約定他方以種類、品質、數量相同之物返還之
    契約，民法第474條第1項定有明文。所謂消費借貸，於當事
    人間必本於借貸之意思合致，而有移轉金錢或其他代替物之
    所有權於他方之行為，始得當之。是以消費借貸，因交付金
    錢之原因多端，除有金錢之交付外，尚須本於借貸之意思而
    為交付，方克成立。倘當事人主張與他方有消費借貸關係存
    在者，自應就該借貸意思互相表示合致及借款業已交付之事
    實，均負舉證之責任，其僅證明有金錢之交付，未能證明借
    貸意思表示合致者，仍不能認為有該借貸關係存在（最高法
    院98年度台上第1045號民事判決意旨參照）。
  ㈡被上訴人主張上訴人向伊借款800萬元，扣除還款35萬元外，
    尚欠765萬元未清償等，固提出系爭對帳單、存證信函、帳
    戶明細查詢、借據、支票、存摺及內頁、交易傳票等為據（
    見原審卷㈠第23、25、173至202頁），上訴人就被上訴人匯
    入620萬元至暉泰企業社之銀行帳戶一事並不爭執（見原審
    卷二第518頁），但辯稱上開款項係陳美玉個人利用暉泰企
    業社銀行帳戶及印鑑向被上訴人借款，伊無資金需求，非伊
    所借云云。然訴外人戴于騰（戴萬軍之子）於新竹地檢署10
    6年度偵字第11892號案件中證稱：「暉泰企業社財務狀況不
    太好，需要到外面調資金」（見原審卷一第39頁）；戴進來
    亦證稱：「有透過戴陳美玉和我外婆調的，就是戴陳美玉的
    媽媽，款項有進到暉泰企業社」（同上卷一第41頁），可見
    上訴人確有因營運不佳而需向人借款之情形，又依系爭對帳
    單，其上有訴外人陳松鎰、戴萬軍、陳美玉、戴進來等人之
    簽名（見原審卷一第23頁），戴萬軍及戴進來不否認對帳單
    之簽名為其等親自書寫（見原審卷一第295、298頁），衡以
    一般常情，若非上訴人確有向被上訴人借款，顯無在系爭對
    帳單上簽名確認之必要，是上訴人否認有向被上訴人借款云
    云，並不可採。
  ㈢依系爭對帳單所載自97年9月30日起至105年12月25日之金額
    共800萬元，103年春節前歸還20萬元、104年日本旅遊歸還1
    0萬元、104年助聽器歸還5萬元，共歸還35萬元，105年12月
    25日對帳清帳無誤，並有陳松鎰、戴萬軍、陳美玉、戴進來
    等人之簽名（見原審卷一第23）。上訴人不爭執上開97年9
    月30日100萬元、103年7月9日300萬元、105年1月8日100萬
    元、105年3月29日100萬元、105年8月29日20萬元，共620萬
    元款項係匯入暉泰企業社之銀行帳戶（見原審卷二第518頁
    、本院卷第29頁），並有渣打銀行新社分行之帳戶資料可參
    （見原審卷㈠第209至257頁），是匯入上訴人之銀行帳戶共6
    20萬元款項，確為上訴人所借用甚明。
　㈣除上開620萬元外，其餘180萬元款項均為上訴人所否認（見
    本院卷第29頁），而上訴人之渣打銀行新社分行帳戶資料，
    均無上開180萬元之資料，而陳美玉於原審稱：「99年11月2
    0日60萬元是給戴進來到大陸娶妻用的，有入到暉泰渣打銀
    行新社分行之帳戶、101年11月30日20萬元部分是因為家裡
    沒有錢可用，是做家用跟工地用，工地買便當、加油以及員
    工借支，向原告（即被上訴人）借來家用，這是拿現金，沒
    有入到公司的戶頭、105年5月3日60萬元確實也是向原告借
    錢，有入到暉泰的渣打銀行新社分行的活存」（見原審卷一
    第301頁），可見140萬元無從證明為上訴人所借用。另陳美
    玉復稱：「最近40萬元部分，這是一筆跟原告借現金，是暉
    泰要出票，沒有入活存，是入渣打銀行新社分行甲存」（見
    原審卷一第301頁），而該款係訴外人許家瑋所匯入，難認
    與被上訴人有關，亦與上訴人無關。是上開共180萬元既非
    上訴人所借用，被上訴人復未舉證有交付該180萬元予上訴
    人，故無從認180萬元亦屬上訴人之借款。
　㈤綜上，被上訴人就其與上訴人間有借貸之合意及已交付620萬
    元借款之事實，已盡舉證之責，堪認上訴人有向被上訴人借
    款620萬元；至於上訴人稱借款均為陳美玉私用，與伊無關
    云云，因未舉證，故不可採。另上訴人已返還35萬元，為被
    上訴人所自承，則被上訴人依消費借貸法律關係，請求上訴
    人給付尚未清償之借款585萬元（6,200,000-350,000＝5,850
    ,000），應屬有據，逾此範圍之請求，即無依據。
  ㈥給付無確定期限者，債務人於債權人得請求給付時，經其催
    告而未為給付，自受催告時起，負遲延責任。其經債權人起
    訴而送達訴狀，或依督促程序送達支付命令，或為其他相類
    之行為者，與催告有同一之效力。前項催告定有期限者，債
    務人自期限屆滿時起負遲延責任。遲延之債務，以支付金錢
    為標的者，債權人得請求依法定利率計算之遲延利息。應付
    利息之債務，其利率未經約定，亦無法律可據者，週年利率
    為百分之五。民法第229條第2項、第3項、第233條第1項、
    第203條定有明文。被上訴人通知上訴人於107年1月30日前
    返還借款，上訴人於106年12月13日收訖，有存證信函、收
    件回執可徵（見原審卷㈠第25至30頁），則被上訴人請求上
    訴人返還585萬元及自起訴狀繕本送達上訴人之翌日即108年
    11月9日（見原審卷㈠第133頁之送達證書）起至清償日止，
    按年息5%計算利息，亦應准許。
五、綜上所述，被上訴人依消費借貸法律關係請求上訴人給付58
    5萬元，及自108年11月9日起至清償日止，按年息5%計算之
    利息，為有理由，逾此範圍之請求，尚屬無據。原審就超過
    上開應准許部分，為上訴人敗訴之判決，並為假執行之宣告
    ，尚有未洽，上訴意旨指摘原判決此部分不當，求予廢棄，
    為有理由，爰由本院將此部分廢棄，並改判如主文第2項所
    示。至於上開應准許部分，原審判命上訴人如數給付及為准
    、免假執行之宣告，核無違誤，上訴意旨就此部分指摘原判
    決不當，聲明廢棄，為無理由，應駁回其上訴。
六、本件事證已臻明確，兩造其餘之攻擊或防禦方法及所用之證
    據，經本院斟酌後，認為均不足以影響本判決之結果，爰不
    逐一論列，附此敘明。
七、據上論結，本件上訴為一部有理由，一部無理由，依民事訴
    訟法第450條、第449條第1項、第79條，判決如主文。 
中　　華　　民　　國　　111  　年　　4　　月　　 13 　日
                  民事第十九庭  
                      審判長法  官  魏麗娟
                            法  官  張婷妮
                            法  官  潘進柳
　　　　　　　　　　　　　　
正本係照原本作成。
上訴人如不服本判決，應於收受送達後20日內向本院提出上訴書
狀，其未表明上訴理由者，應於提出上訴後20日內向本院補提理
由書狀（均須按他造當事人之人數附繕本）上訴時應提出委任律
師或具有律師資格之人之委任狀；委任有律師資格者，另應附具
律師資格證書及釋明委任人與受任人有民事訴訟法第466 條之1
第1項但書或第2項所定關係之釋明文書影本。如委任律師提起上
訴者，應一併繳納上訴審裁判費。
中　　華　　民　　國　　111 　年　　4 　　月　　13　　日

  　　　　　　　　　　　　　書記官  廖婷璇